行　政　法　院　判　決　　　　　　　　　　　　　八十七年度判字第一二五○號
　　原　　　告　英商．派克筆產品公司
　　　　　　　　　　　　　　　.
　　代　表　人　甲○○○○○○.
　　訴訟代理人　陳長文　律師
　　　　　　　　蔣大中　律師
　　被　　　告　經濟部中央標準局
右當事人間因商標異議事件，原告不服行政院中華民國八十六年十一月六日台八六訴
字第四二五四○號再訴願決定，提起行政訴訟。本院判決如左︰
　　主  文
原告之訴駁回。
　　事  實
本件關係人李美鳳於民國八十四年六月一日以「雙箭及圖DOUBLE ARROW」商標，指定
使用於鉛筆、原子筆、記號筆、腊筆、石筆、筆套、針筆、水解筆、白板筆、墨水、
筆蕊商品申請註冊，經被告審查核准，列為審定第七三四四四○號商標。嗣原告以系
爭商標有違商標法第三十七條第一項第十二款之規定，對之提出異議。被告以本件並
無商標法第三十七條第一項第十二款之適用，乃為異議不成立之審定，發給中台異字
第八六○三八六號商標異議審定書。原告不服，循序提起訴願、再訴願，遞遭駁回，
遂向本院提起行政訴訟。茲摘兩造訴辯意旨如次：
原告起訴意旨略謂︰一、商標圖樣相同或近似於他人同一商品或類似商品之註冊商標
不得申請註冊，商標法第三十七條第一項第十二款前段定有明文。所謂商標圖樣之近
似，以具有普通知識經驗之一般商品購買人，於購買時施以普通所用之注意，有無混
同誤認之虞判斷之。故判斷商標是否構成近似，有無混淆誤認之虞，自應以客觀之市
場交易狀況為準。又商標圖形相近似，有混同誤認之虞者、商標圖樣上之圖形意義相
同，有混同誤認之虞者及商標圖樣上中、外文與圖形意義相同有混同誤認之虞者，分
別為外觀及觀念近似。再者，商標相同或近似及商品同一或類似，致相當部分之商品
相關購買人雖施以普通所用之注意，仍有將不同來源之商品誤認為來自同一來源之虞
，或雖知商品來源不同，但有誤認其來源間有關係之虞者，足認有混淆誤認之虞。而
商標圖樣給予商品購買人區辨商品來源之印象越強烈，其受攀附引起混淆誤認之可能
性即越大，於判斷近似與否時，近似要求之程度，自得予以減低，為被告機關研議中
之商標圖樣近似審查基準草案第一及第三項所示。由上述審查基準及原則均足以說明
商標近似與否之判斷需考量市場上實際交易之情形，被告機關及經濟部、行政院以商
標近似與否，與據以異議商標是否具市場知名度無關，顯與審查之基準及原則不符，
其處分及決定自有違誤，不應予以維持。二、查原告自一九三三年（民國二十二年）
起即以箭型商標使用於書寫用具上，因品質優良，頗受一般消費大眾喜愛，許多世界
政壇名仕均是原告標示箭型商標書寫工具之愛用者，而原告產製之鋼筆復因被使用於
諸多世界注目之合約簽署上，而為一般消費者所熟知，故一般消費者於書寫工具上一
見標示箭型圖樣商標實易產生係原告所生產製造之聯想。系爭商標係由中文「雙箭」
、外文「DOUBLE ARROW」及「雙箭交叉設計圖形」所組成，該雙箭交叉設計圖形與中
文及外文分別存在，不相屬，乃系爭商標可獨立之主要部分，其雖為兩箭交叉並置
所構成，然所欲表彰之本質即為箭圖形之設計，與原告據以異議箭設計圖商標，於設
計意匠觀念上，已構成近似，且系爭商標中箭圖形設計與原告註冊第一九四○九號商
標中箭之設計圖形近幾相同，系爭商標與原告商標於外觀及觀念上構成近似，毋庸置
疑。中華民國一般消費者於購買時施以普通所用之注意極易誤信誤認系爭商標商品為
原告或有所關連公司所生產製造之商品或系列商品而有誤購之虞。被告機關及經濟部
、行政院僅將原告及關係人商標機械性予以對照比較，而謂系爭商標與據以異議商標
因註冊證上圖樣方向之不同及箭身環繞一附屬圓形圖樣之有無，而無造成消費者產生
混淆誤認之虞，其處分及決定顯有違誤，不應予以維持。三、又就系爭商標中之中文
「雙箭」及外文「DOUBLE ARROW」而言，因中文「雙」及外文「DOUBLE」均為數詞，
用以指稱其後之名詞，故系爭商標中之中、外文所欲表彰及給予一般消費者之強烈印
象均為箭設計圖形，其與原告據以異議商標於觀念上構成近似。被告機關及經濟部、
行政院就此部分均刻意予以迴避不予論及，僅就兩商標圖形與中、外文外觀上作比較
，即擴張引申觀念上無致消費者發生混同誤認之虞，其推理立論之依據實有不當，所
為之處分及決定不應予以維持。四、原告特欲陳明者乃原告及關係人商標所指定使用
者均為鉛筆、原子筆、鋼筆等書寫工具，及其替換之筆蕊、筆心、墨水，而上述商品
之購買人除具一般消費能力之成年人外，亦包括尚在求學中之未成年學生，因一般書
寫工具筆身用以標示之商標地點均極狹小，則一般青年學子，於實際交易時，以憑先
前所存留之商標印象，就原告及關係人商品，自有可能產生誤認及聯想之判斷，進而
發生誤購之情事。被告機關及經濟部、行政院就原告及關係人商標商品於市場上實際
商品消費者之購買年齡層次及其識別能力均未予以考量，遽謂無造成混同誤認之虞，
其處分及決定，自有不當，不應予以維持。爰提呈理由如上，敬祈鈞院鑒核，依法判
決撤銷一再訴願決定及原處分等語。
被告答辯意旨略謂︰按商標圖樣相同或近似於他人同一商品或類似商品之註冊商標者
，不得申請註冊，為本件商標異議審定時商標法第三十七條第一項第十二款前段所明
定。惟其適用應以兩商標圖樣構成相同或近似且使用於同一或類似商品，始足當之。
而商標圖樣近似與否，以具有普通知識經驗之一般商品購買人，於購買時施以普通所
用之注意，有無混同誤認之虞判斷之；又所謂類似商品，應依一般社會通念，市場交
易情形，並參酌該商品之產製、原料、用途、功能或銷售場所等各種相關因素判斷之
，復為同法施行細則第十五條第一項及第二項所規定。查本件系爭審定第七三四四四
○號「雙箭及圖DOUBLE ARROW」商標圖樣上之圖形，與據以異議之註冊第二四七二九
、一八四一五九、三一○九五七、三一四八六四、六一四二三九、一九四○九號等多
件商標圖樣上之圖形相較，前者係由兩寫實箭交叉並置而構成，後者乃係抽象之箭頭
圖樣或正或反向豎置者或於箭身環繞一圓形圖案，其構圖、意匠有別，又系爭商標之
中文「雙箭」，外文「DOUBLE ARROW」，與據以異議商標圖樣圖形相比，一為文字，
一為圖案，予消費者之意義及印象亦有不同，異時異地隔離觀察，無論外觀、觀念皆
無使人產生混淆誤認之虞，應非屬近似之商標，自無首揭法條規定之適用。又商標之
近似與否故須考量市場上實際交易情形，惟商標知名與否，與市場交易情形係屬二事
，自不能等同考量，所訴稱其具知名度乙節，核無可採，併予明。是本局所為之處
分，並無不合等語。
    理  由
按商標圖樣相同或近似於他人同一商品或類似商品之註冊商標者，不得申請註冊，固
為商標法第三十七條第一項第十二款前段所規定，惟判斷商標之近似與否，應隔離觀
察其有無引起混同誤認之虞以為斷，迭經本院著有判例。本件關係人李美鳳於民國八
十四年六月一日以「雙箭及圖DOUBLE ARROW」商標，指定使用於鉛筆、原子筆、記號
筆、腊筆、石筆、筆套、針筆、水解筆、白板筆、墨水、筆蕊商品申請註冊，經被告
審查核准，列為審定第七三四四四○號商標。嗣原告以系爭商標有違商標法第三十七
條第一項第十二款之規定，對之提出異議。被告以系爭審定第七三四四四○號「雙箭
及圖DOUBLE ARROW」商標圖樣上之圖形係由兩實寫箭交叉並置而成，據以異議之註冊
第二四七二九號「ARROW CLIP」、第一八四一五九號「Arrow Configurtion」、第三
一○九五七號「Arrow Configurtion Device 」、第三一四八六四號「ARROW INSIGN
IA」、第六一四二三九號「ARROW EMBLEM」、第一九四○九號「派克公司標記PARKER
CORPORATE SYMBOL」等商標圖樣則為抽象之箭頭圖形或正或反向豎置者，或於箭身環
繞一圓形圖案，其構圖、意匠有別，又系爭商標圖樣尚有中文雙箭、外文DOUBLE ARR
OW，與據以異議商標圖樣之圖形，予消費者之意義及印象亦有不同，異時異地隔離觀
察，無論外觀、觀念皆無使人產生混同誤認之虞，非屬近似之商標，無商標法第三十
七條第一項第十二款之適用，乃為異議不成立之審定，發給中台異字第八六○三八六
號商標異議審定書。查系爭審定第七三四四四○號「雙箭及圖DOUBLE ARROW」商標圖
樣如附圖一，據以異議之註冊第二四七二九號「ARROW CLIP」、第一八四一五九號「
Arrow Configurtion 」、第三一○九五七號「Arrow Configurtion Device」、第三
一四八六四號「ARROW INSIGNIA」、第六一四二三九號「ARROW EMBLEM」、第一九四
○九號「派克公司標記PARKER CORPORATE SYMBOL 」等商標圖樣如附圖二，原處分及
一再訴願決定以系爭商標圖樣上之圖形係由兩寫實箭交叉並置而成，據以異議之商標
圖樣則為抽象之箭頭圖形或正或反向豎立，或於箭身周圍環設一圓圈圖案，其構圖、
意匠各異，況系爭商標圖樣復有中文雙箭、外文DOU-BLE ARROW 足以分辨，異時異地
隔離觀察，外觀及觀念上無致消費者發生混同誤認之虞，認非屬近似之商標，乃為異
議不成立之審定及駁回其一再訴願，揆諸首揭說明，並無不當，均應予以維持。原告
訴稱，系爭商標可獨立之主要部分（雙箭交叉設計圖形），與據以異議之箭設計圖商
標，於設計意匠觀念上，已構成近似云云，尚無足採。一般青年學子於實際交易時，
不致發生誤購之情事。又商標之近似與否，其是否具知名度，並非所問，所訴據以異
議之商標夙著盛譽云云，要難執為本件係屬構成近似之論據，且縱使降低近似要求之
程度，本件亦不致發生混淆誤認之虞，已如前述。綜上所述，原告起訴意旨難謂有理
由，應予駁回。
據上論結，本件原告之訴為無理由，爰依行政訴訟法第二十六條後段，判決如主文。
中    華    民    國     八十七      年      六      月     二十五      日
                    行 政 法 院 第 二 庭
                                審 判 長 評  事      徐  樹  海
                                         評  事      鄭  淑  貞
                                         評  事      黃  璽  君
                                         評  事      彭  鳳  至
                                         評  事      黃  合  文
右  正  本  證  明  與  原  本  無  異
                                         法院書記官  王  福  瀛
中    華    民    國     八十七      年      六      月     二十六      日
